最高法院民事判決　　　　　　一○○年度台上字第一二七五號
上　訴　人　陳 本 支
　　　　　　陳 從 聖
　　　　　　陳王淑靜
共　　　同
訴訟代理人　黃 炳 飛律師
被 上訴 人　林 于 楓
上列當事人間請求返還房屋事件，上訴人對於中華民國一○○年
一月十一日台灣高等法院第二審判決（九十八年度上易字第九一
八號），提起上訴，本院判決如下：
    主  文
原判決廢棄，發回台灣高等法院。
    理  由
本件被上訴人主張：坐落台北市○○區○○段六小段三二九之二
地號國有土地上，門牌號碼同上區○○路二四五巷三四弄二六一
號房屋，原為訴外人閻錫山所有之未辦保存登記建物，嗣經閻錫
山之部屬即訴外人胡勤祥拆除重建者。民國九十四年一月三日，
胡勤祥與伊父即訴外人林柏州簽訂協議書（下稱系爭協議），將
該房屋轉讓予林柏州後，林柏州又將之轉讓予伊（所占用之土地
及建物面積，如第一審判決所附成果圖所示。下稱系爭土地及系
爭房屋），伊並向財政部國有財產局（下稱國有財產局）承租占
用之土地，自已取得系爭房屋之事實上處分權。詎上訴人竟無正
當權源而占有該房屋，伊自得依民法第一百八十四條，及類推適
用同法第七百六十七條之規定，請求上訴人遷出並返還伊系爭房
屋。如認伊之該請求無理由，伊亦得代位國有財產局依民法第七
百六十七條之規定，請求上訴人遷出系爭土地，返還占用之土地
，並由伊為受領。爰以「先位聲明」，求為命上訴人遷交伊系爭
房屋；及以「備位聲明」，求為命上訴人返還系爭土地予中華民
國（國有財產局），並由伊代為受領之判決（未繫屬本院部分，
不予論述）。
上訴人則以：閻錫山原有未辦保存登記之舊屋雖為其部屬胡勤祥
占有，惟胡勤祥無權將之拆除，實際上亦僅係整修而未予拆除重
建，是系爭房屋仍為閻錫山所有。乃胡勤祥之女胡碧蓮明知其情
，竟無權代理胡勤祥與林柏州簽訂系爭協議，將該房屋轉讓予林
柏州，該協議或因通謀虛偽意思表示所為，或違反公序良俗，均
屬無效，被上訴人自未取得系爭房屋之事實上處分權。又閻錫山
逝世後，系爭房屋除經其之子贈與台北市政府文化局外，並由台
北市閻伯川先生紀念會（下稱系爭紀念會）負責處理房屋管理維
護及納稅等事宜。上訴人陳本支為該紀念會之理事，幫忙管理系
爭房屋。而上訴人陳從聖、陳王淑靜分別為陳本支之子、媳，與
陳本支同住該房屋，均非無權占有。被上訴人請求伊等遷交系爭
房屋，或返還系爭土地予中華民國，均無理由等語，資為抗辯。
原審維持第一審所為被上訴人對上訴人先位之訴勝訴之判決，駁
回上訴人之上訴，無非以：系爭房屋為未辦保存登記之建物，占
用國有財產局管理之中華民國所有系爭土地。被上訴人於九十四
年間向國有財產局承租系爭土地，租期至一○○年十二月三十一
日止。上訴人陳本支及其子、媳（陳從聖、陳王淑靜），現居住
於系爭房屋等事實，為兩造所不爭，堪認為真實。該房屋原始雖
為閻錫山所蓋，惟參諸證人胡碧蓮、井肖儷、張日明之相關證述
，足見系爭房屋係閻錫山之部屬即訴外人胡勤祥占用後，將舊屋
拆除所重建者，應由胡勤祥取得該房屋之所有權。而胡勤祥既由
其女兒胡碧蓮代理，與被上訴人之父林柏州簽訂系爭協議，將系
爭房屋轉讓與林柏州，林柏州又將之讓與（贈與）被上訴人，被
上訴人再向國有財產局承租房屋坐落之系爭土地。則該協議自非
屬通謀虛偽意思表示所為，亦無因違反公序良俗而無效之情，且
已由被上訴人取得系爭房屋之事實上處分權。乃上訴人未經胡勤
祥或林柏州或被上訴人之同意，居住於該房屋，自屬無權占有。
被上訴人類推適用民法第七百六十七條之規定，以「先位聲明」
，請求上訴人遷交系爭房屋，應予准許。被上訴人之「先位聲明
」，既有理由，其「備位聲明」請求上訴人返還系爭土地予中華
民國（國有財產局），並由其代位受領，即無審酌之必要等詞，
為其判斷之基礎。
惟按受僱人、學徒、家屬或基於其他類似之關係，受他人之指示
，而對於物有管領之力者，僅該他人為占有人，為民法第九百四
十二條所明定。此即所謂占有輔助人，自有別於同法第九百四十
一條所定之間接占有人。本件上訴人陳從聖、陳王淑靜為上訴人
陳本支之子、媳，現與陳本支共同居住於系爭房屋，為原審確認
之事實。乃上訴人一再抗辯：「陳本支經閻錫山（及系爭紀念會
）之同意借住系爭房屋，性質上屬使用借貸關係，並非無權占有
。陳從聖係為幫忙（父親陳本支）管理該房屋，而與父親同住。
而陳王淑靜與陳從聖係夫妻，共同設籍於系爭房屋，亦非無權占
有」、「陳從聖係陳本支之子，陳王淑靜為陳從聖之妻，子、媳
隨父同住系爭房屋，亦非無權占有」等語（原審卷三八頁；一九
四頁、一九五頁），倘非虛妄。則被上訴人可否請求陳從聖、陳
王淑靜遷出系爭房屋？即非無疑。原審未遑詳予調查審認，遽為
陳從聖、陳王淑靜不利之判決，已屬速斷。又對未登記之不動產
肯認有事實上處分權，乃係實務上之便宜措施，然事實上處分權
究非所有權，能否類推適用所有權之物上請求權之規定？或應以
代位之法律關係行使其權利？仍待進一步推求。原審未詳予研求
，即為上訴人敗訴之判決，亦嫌速斷。另本件被上訴人之先位之
訴既不能維持，以先位之訴有理由為解除條件之備位之訴，自應
一併予以發回。上訴意旨，指摘原判決不當，求予廢棄，非無理
由。
據上論結，本件上訴為有理由。依民事訴訟法第四百七十七條第
一項、第四百七十八條第二項，判決如主文。
中    華    民    國  一○○  年    八    月    四    日
                      最高法院民事第六庭
                          審判長法官  陳  淑  敏  
                                法官  陳  國  禎  
                                法官  簡  清  忠  
                                法官  王  仁  貴  
                                法官  葉  勝  利  
本件正本證明與原本無異
                                      書  記  官  
中    華    民    國  一○○  年    八    月   十六   日
                                                      Ｅ